【裁判字號】    95,勞簡上,9
【裁判日期】    950913
【裁判案由】    確認僱傭關係存在
【裁判全文】
臺灣板橋地方法院民事判決             95年度勞簡上字第9號
上  訴  人  正企業股份有限公司
法定代理人  戊○○
訴訟代理人  毛英富律師
複代理人    林麗芬律師
上  訴  人  己○○
訴訟代理人  方正儒律師
上列當事人間請求確認僱傭關係存在事件，上訴人對於中華民國
94年12月26日本院板橋簡易庭94年度板勞簡字第38號第一審簡易
判決提起上訴，經本院於95年8 月30日言詞辯論終結，判決如下
：
    主  文
原判決關於駁回上訴人己○○後開第二項之訴部分，暨命上訴人
己○○負擔訴訟費用之裁判均廢棄。
上訴人正企業股份有限公司應再給付上訴人己○○新臺幣肆萬
伍仟玖佰壹拾壹元。
上訴人正企業股份有限公司之上訴駁回。
上訴人己○○上訴部分，第一、二審訴訟費用由正企業股份有
限公司負擔；正企業股份有限公司上訴部分，第二審訴訟費用
由正企業股份有限公司負擔。
    事實及理由
一、按當事人不得於民事第二審程序提出新攻擊或防禦方法，但
    如不許其提出顯失公平者，不在此限，民事訴訟法第447 條
    第1 項第6 款定有明文，此項規定，依同法第436 條之1 第
    3 項之規定，於簡易訴訟程序之第二審程序中亦準用之。上
    訴人正企業股份有限公司（下稱正公司）於提起本件上
    訴後，始提出己○○於受僱期間，未配合正公司申請QS90
    00認證，且拒不參加正公司安排之QS9000認證所需之輔導
    課程，己○○確有不能勝任工作之情形，另正公司兩造已
    於95年5 月3 日合意終止勞動契約等語，雖屬於上訴第二審
    始提出之攻擊防禦方法，惟查正公司主張其申請QS9000認
    證，亦需己○○配合製作生產流程圖及生產日報表，惟己○○均未遵從正公司之指揮監督，故己○○是否拒絕參加QS
    9000認證所需之輔導課程，自屬其是否不能勝任工作之重要
    攻擊防禦方法，如不許正公司提出此項攻擊防禦方法，對
    正公司顯失公平，揆諸前開規定，仍應許其提出，另兩造
    有無合意終止勞動契約，暨己○○是否同意終止勞動契約，
    是否曾於證人乙○○於縣政府協調時要求正公司給付資遣
    費等，均係攸關兩造間勞動契約是否存在之重要攻擊防禦方
    法，若不許兩造提出，將無法解決兩造間之紛爭，顯然有失
    公平，依民事訴訟法第436 條之1 第3 項準用第447 條第1
    項第6 款之規定，均應許其等提出，合先敘明。
二、上訴人己○○起訴主張：上訴人己○○於民國89年5 月11日
    起受僱於上訴人正公司，工作期間倍極努力，付出心血輔
    助建立庫房清冊，避免帳目絮亂，庫存物料控管、整頓生產
    線流程，提升工作效率，由於表現良好，於91年7 月間調往
    生產線擔任領班，克盡職責，焚膏繼晷工作，詎於93年5 月
    3 日下午，正公司遽以伊不能勝任工作為由，終止兩造間
    之勞動契約，伊既無不能勝任工作之情形，正公司終止為
    不合法，兩造間僱傭契約自仍存在，爰依兩造間之僱傭契約
    ，請求確認兩造間僱傭關係存在，並請求正公司給付自93
    年5 月起至94年3 月31日止11個月之薪資新臺幣（下同）28
    0,230 元（上訴人己○○於原審聲明：(一)確認兩造僱傭關係
    存在；(二)正公司應給付己○○280,230 元。原審判決：確
    認兩造僱傭關係存在；正公司應給付己○○90,453元，另
    駁回己○○其餘之請求。己○○就其中59,411元部分聲明不
    服，提起上訴，請求正公司再給付59,411元，對原審駁回
    其餘請求部分則未聲明不服。正公司則對其不利部分全部
    提起上訴，請求原判決不利正公司部分均廢棄，並駁回己○○在原審之訴。）併為上訴聲明：(一)原判決關於駁回己○○後開第2 項之訴部分廢棄。(二)正公司應再給付己○○59
    ,411 元 。併就上訴人正公司之上訴，為答辯聲明：駁回
    正公司之上訴。
三、上訴人正公司則以：己○○自89年5 月11日起受僱於正
    公司擔任倉管工作，惟己○○於90年度因盤點不實，帳目不
    清，發生短少2 百台汽車用LCD 液晶螢幕，致正公司損失
    近百萬元，並因而調任生產線領班之職務。己○○於擔任生
    產線領班期間，於92年5 月間，因己○○安排新生產線員工
    擔任工作不當，致生產線生產型號為RTC- A104X1J之LCD 車
    用液晶螢幕時，因新進員工鎖液晶顯示器螢幕不當，致正
    公司受有40面車用LCD 毀損之損害。另己○○擔任生產線領
    班期間正公司生產量降低，而正公司經理丁○○交待己○○製作生產線生產流程圖之工作，己○○竟予拒絕。己○○擔任生產線領班之工作期間，應每日繳交生產日報表供
    正公司作為生產管理部分計算每月生產產能之用，惟己○○
    於93年4 月1 日至11日，共遲交11日之生產日報表，致公司
    生產成本無法控制。又正公司於92年底欲申請汽車業品質
    系統認證（即QS9000認證），須對員工進行教育訓練，己○○均態度傲慢不配合參加，亦不配合文件製作，雖公司嗣後
    仍取得QS9000認證，惟己○○確有不能勝任工作之情事，故
    經理丁○○於93年5 月3 日告知己○○因其不能勝任工作，
    正公司欲終止兩造之勞動契約，同時交付資遣費計算表1
    紙予己○○，當場己○○表示同意合意終止勞動契約，並告
    知丁○○少算1 個月之預告工資，嗣由正公司於93年5 月
    5 日將93年5 月1 至日3 日之工資、資遣費及預告工資130,
    336 元匯入己○○之帳戶，足證兩造已合意終止勞動契約。
    即令鈞院認兩造未合意終止勞動契約，己○○仍屬不能勝任
    工作，正公司亦已於93年5 月3 日當面告知己○○不能勝
    任工作而合法終止勞動契約，兩造間勞動契約自屬不存在，
    己○○亦不得請求93年5 月1 日至94年3 月31日止之薪資。
    縱鈞院認兩造勞動契約存在且己○○得請求給付前開薪資，
    己○○於同期間內向訴外人安麗日用品股份有限公司（下稱
    安麗公司）服勞務並受有報酬59,411元，該部分依民法第48
    7 條但書之規定，應由報酬中扣除等語，資為抗辯。併為上
    訴聲明：(一)原判決不利正公司之部分廢棄。(二)前開廢棄部
    分，駁回上訴人己○○在原審之訴。另就上訴人己○○之上
    訴，併為答辯聲明：己○○之上訴駁回。
四、兩造於本院95年5 月26日準備程序期日依民事訴訟法第270
    條之1 第1 項第3 款規定，協議簡化爭點，其協議不爭執及
    爭執之事項如下（見本院卷第97頁至第99頁）：
  (一)兩造不爭執之事項：
    1.己○○自89年5 月11日起受僱於正公司。
    2.己○○於91年7 月起調任正公司生產線領班。
    3.服務証明書形式上為真正（見原審卷第11頁）。
    4.己○○91年2 月22日離職申請單形式上為真正（見原審卷
      第20頁）。
    5.己○○自92年10月起至93年4 月止領取之薪資金額如原審
      提出之存摺影本所示（見原審卷第21頁至22頁）。
    6.正公司經理丁○○於93年5 月3 日以己○○無法勝任工
      作為由，以口頭終止兩造間之勞動契約。
    7.正公司92年5 月2 日退貨單形式上為真正（見原審卷第
      38頁）。
    8.正公司於93年5 月5 日給付己○○預告期間工資及資遣
      費130,366 元，正公司提出之存款憑條、薪資單形式上
      為真正（見原審卷第39頁、第121 頁）。
    9.正公司提出之生產日報表為真正（見原審卷第71頁以下
      ）。
    10.正公司提出之93年4 月打卡單為真正、己○○簽收字據
      1 紙關於己○○簽名部分形式上為真正（見原審卷第120
      頁、第122 頁）。
    11.正公司已給付己○○93年5 月1 日至3 日之薪資2,470
      元。
    12.正公司職位說明書形式上為真正（見原審卷第136 頁至
      第137 頁）。
    13.本件訴訟標的法律關係為：(一)確認僱傭關係存在部分：僱
      傭契約之法律關係。(二)301,220 元：93年5 月1 日起至94
      年3 月30日之薪資。
  (二)兩造爭執之事項：
    1.己○○有無不能勝任工作之情形？正公司終止兩造間之
      勞動契約是否合法？是否符合勞動基準法第11條第5 款之
      「不能勝任工作」之情形？
      (1)己○○於擔認物料管理工作期間，對庫房經理黃家新交
        付之物料管理資料電腦化作業任務是否拒不配合？己○○有無完成上開任務？己○○是否因此自覺工作能力不
        足而請辭？
      (2)己○○是否因陳昭雄之關係而轉任生產線領班？
      (3)己○○負責之物料控管是否於90年度未核對LCD 庫存數
        量與帳目數量是否相符？是否因此造成正公司因LCD
        數量短缺而受損？
      (4)己○○是否不服從製造部經理丁○○交付之「製作產品
        生產流程圖」之任務？有無完成工作？己○○有無依規
        定繳交生產日報表予丁○○？有無連續11日未繳交生產
        日報表？
      (5)己○○於92年5 月間對新進人員有無善盡輔導任務？是
        否因此造成作業毀損四十幾台LCD 面板？致公司受損約
        40萬元？己○○是否應負監督之責？
      (6)上訴人有無對己○○進行教育訓練？己○○是否拒絕參
        加？此項攻擊防禦方法有無違反民事訴訟法第447 條第
        1 項之規定？
      (7)上訴人己○○聲請訊問證人甲○○是否違反民事訴訟法
        第447 條第1 項之規定？
    2.己○○於聯合利華股份有限公司（下稱聯合利華公司）、
      安麗公司領取之款項是否為民法第487 條但書規定轉向他
      處服勞務所取得之利益？是否應依民法第487 條但書規定
      自本案請求中扣除？
    3.己○○有無於93年5 月3 日同意終止兩造間之勞動契約？
      原審卷第121 頁薪資單上關於己○○之印文是否正公司
      所盜用？己○○是否知悉或同意正公司存入該薪資單上
      之金額？上訴人己○○聲請證人乙○○是否違反民事訴訟
      法第447 條第1 項之規定？
    4.正公司資遣己○○假設不符勞基法第11條之要件，但己○○已受領資遣費是否已發生合意終止勞動關係之效力？
      上開攻擊方法是否違反民事訴訟法第447 條第1 項之規定
      ？
五、上訴人己○○主張其自89年5 月11日起受僱於正公司擔任
    倉管工作，至91年7 月起調任生產線領班之工作，己○○任
    職倉管工作期間，曾於91年間發生倉管帳目記載短少200 台
    車用液晶螢幕，嗣其擔任生產線領班期間，於92年5 月2 日
    復發生生產線40面車用LCD 毀損之事實，正公司之經理丁○○於93年5 月3 日以己○○無法勝任工作為由，以口頭終
    止兩造間之勞動契約，正公司並於同年月5 日匯款130,36
    6 元至己○○之帳戶之事實，業據己○○提出正公司系統
    維護表影本1 件、服務證明書影本1 件、離職申請單影本1
    件、存摺影本2 紙、資遣費明細表影本1 件（見原審卷第9
    頁、第11頁、第20頁至第23頁）為證，另有正公司提出入
    退庫單影本1 件、存款憑條影本1 件、資遣費明細影本1 件
    、收據影本1 件（見原審卷第38頁、第39頁、第121 頁、第
    122頁）為證，並經兩造協議所不爭執，自堪採信為真實。
六、兩造間並未於93年5月3日合意終止勞動契約：
  (一)正公司抗辯其經理丁○○於93年5 月3 日以不能勝任工作
    為由，向己○○表示終止勞動契約並將給付資遣費，當場己○○亦表示同意，丁○○交付資遣費明細表1 件予己○○蓋
    章收受，己○○表示正公司計算之預告工資少算1 個月，
    經丁○○告知會計梁育禎重新計算後，兩造同意終止勞動契
    約，嗣正公司即依兩造間之約定將資遣費及預告工資匯入
    己○○之帳戶內，並交付離職證明書予己○○。己○○則主
    張其並未同意終止勞動契約，正公司提出之資遣費明細表
    上己○○之印文係正公司盜蓋己○○留在公司之印章，不
    能認兩造合意終止勞動契約，正公司單方面將資遣費匯入
    伊帳戶，伊並不知情，不能認伊有同意受領資遣費之意思，
    資遣費及預告工資算錯係臺北縣政府勞工局於兩造協調時由
    承辦人員乙○○向正公司表示，伊未曾表示資遣費算錯等
    語。
  (二)按所謂默示之意思表示，係指依表意人之舉動或其他情事，
    足以間接推知其效果意思者而言，若單純之沉默，則除有特
    別情事，依社會觀念可認為一定意思表示者外，不得謂為默
    示之意思表示（最高法院29年上字第762 號、21年上字第15
    98號判例、80年度台上字第1470號判決意旨參看）。
  (三)證人即正公司經理丁○○於本院審理時證稱：伊於93年5
    月3 日下午3 點多，請己○○到辦公室內表示以己○○未配
    合公司政策及能力不足為由資遣，並交付事先算好之資遣費
    明細予己○○，己○○看過後表示算法不對，少1 個月之預
    告工資，伊請管理部門向勞保局確認，確認後向總經理報告
    ，請總經理再付1 個月之預告工資，向己○○表示資遣時，
    己○○沒有表示反對，只是問是誰的決定，伊表示係伊決定
    經總經理裁示（見本院卷第127 頁）等語，是己○○當時未
    表示反對，亦未積極表示同意合意終止勞動契約，僅質問證
    人丁○○係何人決定，自難以己○○就是否同意終止勞動契
    約一事未表示同意與否之單純沉默之事實，遽認其已同意合
    意終止兩造間勞動契約。
  (四)又正公司雖以己○○當天即於丁○○交付之資遣費明細表
    上蓋章簽收，並提出總金額為130,366 元之資遣費明細表影
    本1 紙為證（見原審卷第121 頁）云云。然查證人丁○○於
    本院審理時證稱其當天交付總金額113,488 元之資遣費明細
    表（即原審卷第23頁之資遣費明細表）予己○○（見本院卷
    第127 頁），並非蓋用己○○印文之資遣費明細表，足證證
    人丁○○於93年5 月3 日未曾交付總金額為130,366 元之資
    遣費明細表予己○○蓋章收受。而己○○主張蓋用於總金額
    130,366 元之資遣費明細表上之印章係己○○留在正公司
    ，授權予正公司蓋用於其職務上所需之相關文件上等語，
    為正公司所不爭執，矧己○○於93年5 月4 日即向臺北縣
    政府勞工局申請勞資爭議協調，亦據其提出勞資爭議協調申
    請書影本1 件在卷可按（見原審卷第8 頁），自斯時起即未
    再至正公司上班，自難認該紙總金額130,366 元之資遣費
    明細表上之印文係由己○○所蓋用，亦難以該紙資遣費明細
    表上蓋用己○○之印文遽認其已同意合意終止兩造間勞動契
    約。
  (五)正公司雖以己○○受領資遣費130,366 元未表示異議，自
    有同意合意終止之意思等語，並提出最高法院88年台上字第
    1773號判決、臺灣高等法院93年度勞上字第28號、93年度重
    勞上字第7 號判決為證。惟查最高法院88年台上字第1773號
    判決意旨係勞僱雙方得以資遣之方式合意終止勞動契約，且
    勞工於收受僱主郵寄之資遣費支票後，並積極將該支票提示
    兌現，另臺灣高等法院93年度勞上字第28號案件之勞工亦已
    積極簽收雇主交付之預告工資及資遣費，93年度重勞上字第
    7 號案件之勞工除簽收資遣費及預告工資外，對雇主終止勞
    動契約未表示反對意見，而僅爭執資遣費及預告工資計算方
    式，與本件己○○於93年5 月3 日經丁○○告知資遣時之單
    純沉默，且未積極簽收或蓋章於資遣費明細表，隨即於翌日
    即申請勞工局協調請求確認僱傭關係，此觀勞資爭議協調申
    請書之記載即明（見原審卷第8 頁），嗣後正公司雖自行
    於93年5 月5 日將資遣費匯入己○○之帳戶，惟己○○既無
    簽收資遣費、預告工資或提示支票等積極行為，即難以正
    公司之單方匯款行為認己○○有同意合意終止兩造間之勞動
    契約，本件顯與正公司所提前開判決揭示情形均有不同，
    自無比附援引之餘地。
  (六)至己○○聲請訊問證人乙○○，乙○○於本院審理時證稱93
    年5 月4 日當天己○○未到臺北縣政府勞工局協調，而係由
    代理人喻夢兆到場，惟伊不記憶是否曾提及資遣費計算方式
    之問題，則己○○當天既未到場協調，乙○○亦不復記憶是
    否曾提及資遣費計算方式，是證人乙○○之證詞亦難推認兩
    造曾於93年5 月3 日有合意終止勞動契約。基上，兩造於93
    年5 月3 日並未合意終止兩造間勞動契約。
七、正公司於90年間庫存帳目短少2 百餘台LCD 液晶螢幕並非
    可歸責於己○○之事由所致，亦未致正公司受有損害：
  (一)正公司主張己○○擔任倉管期間，因其負責之庫房物料控
    管疏失，致90年間發生帳目短少情事，己○○則抗辯該項帳
    目短少非伊之疏失所致，與伊無關。
  (二)證人即正公司電腦管理部經理黃家新於原審固證稱：當時
    有一批成品LCD 液晶螢幕，正常情形要盤點，但後來搬完家
    ，帳上有這帳目，但實際上並無此項貨品，因為此事與庫存
    有關之人員均被處分，己○○當時是倉庫管理人，故亦有責
    任（見原審卷第64頁），與證人董清治於原審證稱：就2 百
    台LCD 部分，當初是掛生產線的帳，不是掛倉庫的帳，後來
    公司決定搬家，生產線、生管及主管協議掛倉管的帳，東西
    在生產線上（見原審卷第106 頁），就該2 百台LCD 帳目不
    符原因究係生產線抑或倉庫原因，其等所言有所不同。惟查
    證人丁○○係擔任正公司製造部經理，其於原審已證稱：
    當時公司接到一筆訂單大約2 百多台液晶螢幕，後來沒有出
    貨，即放在倉庫中，因為液晶螢幕係高單價貨品，故公司又
    將液晶螢幕拆下另組，也出貨了，後來搬完家才發現，帳目
    上之數量與實際數量不合，不符之原因可能係搬家前即已發
    生，原因是帳目記載不清（見原審卷第65頁）等語，丁○○
    現仍受僱於正公司擔任經理，丁○○既證稱該2 百多台液
    晶螢幕之訂單未出貨，惟因液晶螢幕為高單價產品，故正
    公司又將液晶螢幕拆下另組，亦已出貨，惟搬家後始發現帳
    目不符之問題，是該2 百多台之液晶螢幕既已另行出貨，足
    證並無正公司主張因己○○帳目不清而受有2 百多台之損
    害，故正公司主張因己○○擔任倉管疏失致公司受損近百
    萬元云云，洵無足採。
  (三)另正公司主張因己○○擔任倉管工作疏失，因己○○之親
    戚陳昭雄係正公司重要股東，因陳昭雄之說項而將己○○
    調任生產線領班等語，惟查證人陳昭雄於原審證稱己○○轉
    任生產線領班係因伊的關係，伊擔任正公司之執行董事，
    因己○○先前與同事相處不好，始與正公司張經理說，張
    經理同意讓己○○擔任生產線領班（見原審卷第67頁），是
    正公司主張因己○○擔任倉管工作因2 百多台LCD 液晶螢
    幕帳目不符，致公司受有近百萬元之損害，始調任生產線領
    班云云，洵屬無據。
  (四)況正公司已於91年7 月15日將己○○職務調整為生產線領
    班，且距正公司終止勞動契約已近2 年，是己○○是否不
    能勝任其工作，應以正公司93年5 月3 日終止勞動契約時
    己○○擔任之工作為斷，不得再以己○○不能勝任調整職務
    前之倉管工作為由，終止兩造間之勞動契約。
  (五)基上，正公司於90年間庫存帳目短少2 百餘台LCD 液晶螢
    幕並非可歸責於己○○之事由所致，亦未致正公司受有損
    害，況正公司於91年7 月15日已調整己○○之職務為生產
    線領班，正公司不得以90年間庫存帳目不符為由，終止兩
    造之勞動契約。
八、正公司於92年5 月間生產線毀損41片LCD ，並非可歸責於
    己○○之事由所致：
  (一)正公司主張自91年7 月15日己○○擔任生產線領班起至92
    年5 月2 日LCD 面板發生損害時止，正公司已生產相同型
    號規格產品共18批共149 台，惟因己○○於92年5 月2 日未
    能指導新進員工操作，且於損壞發生時未能及時發現防止損
    害擴大，致公司受有41片LCD 液晶螢幕毀損之損害等語。己○○則以該批液晶螢幕係新產品，且當天伊亦在生產線上工
    作，故液晶螢幕發生毀損非可歸責於伊等語。
  (二)經查證人丁○○於原審固證稱92年5 月公司新進一批員工，
    己○○為生產線領班，新進員工弄破40幾片液晶螢幕，己○○是領班，故應負監督責任（見原審卷第65頁），核與正
    公司生管專員李雅蘭於原審證稱LCD 毀損發生後伊到現場，
    己○○說伊在流線上安排1 位新人，在鎖PANEL 液晶顯示器
    時未注意，己○○說是她的疏忽（見原審卷第145 頁）等語
    相符，然正公司既自認丁○○及李雅蘭於LCD 破裂時均不
    在場，是自難以其等事後所言遽為己○○不利之認定，且證
    人丁○○及李雅蘭現仍均受僱於正公司，其等所言自難免
    偏頗正公司，是否足採已非無疑。又證人即當時亦在生產
    線上組裝之生產線員工蔡子民於原審證稱該40片LCD 係組裝
    時弄破，己○○與伊等均在生產線上一起作業，當時係技術
    人員甲○○教導伊等組裝，生技部有3 、4 個人在場（見原
    審卷第107 頁），另證人甲○○於本院審理時證稱：92年5
    月伊擔任生技排線之工作，40幾片毀損螢幕係新的型號，生
    產線工作係由伊安排，發生毀損原因係因為設計不良，非新
    進員工問題，當初生產線上各原工工作安排不良，應屬生產
    流程設計問題，在發生問題員工作業前未將螢幕用膠帶固定
    ，以致於該位員工翻面鎖螺絲時造成螢幕異位，若係已生產
    過之產品，伊會交接工作流程及作業指導等予己○○，本件
    因係新產品，故由伊去排工作流程，沒有交接予己○○，發
    生毀損不是己○○的問題（見本院卷第125 頁），伊以為翻
    面鎖後蓋即可固定，未想到用膠帶固定，以致發生移位問題
    ，故發生問題之新進員工是鎖後蓋，不是鎖螢幕（見本院卷
    第126 頁），是依該40幾片LCD 發生毀損時亦在生產線指導
    生產之生技人員甲○○所言，係因該型號之LCD 仍屬新產品
    ，而因生技工作流程設計不良，與己○○無關，自難以該40
    幾片LCD毀損，認己○○有何不能勝任工作之情形。
  (三)正公司雖以同型號RTC-A104X1J 之液晶螢幕並非第一次生
    產之新產品等語抗辯，並提出派工單數量表影本3 紙為證（
    見原審卷第139 頁至第141 頁）。惟查依正公司提出之入
    退庫單所載，92年5 月2 日派工單編號00000000號LCD 破裂
    ×41等語（見原審卷第38頁），依派工單之記載，派工單號
    00000000號之生產產品編號為000000000000號，規格為RTC-
    A104X1J/鐵灰色/LGLP104S5-C1 （見原審卷第141 頁），而
    相同產品編號相同規格之產品分別於92年4 月30日生產10片
    、93年4 月30日生產15片、92年4 月30日生產4 片、92年4
    月8 日生產1 片、92年4 月11日生產3 片、92年4 月15日生
    產1 片、92年4 月19日生產4 片、92年4 月29日生產1 片、
    92年3 月24日生產20片、92年3 月26日生產50片，連同92年
    5 月2 日發生破損之100 片，共計11批209 片，且除發生破
    損之批次外，雖曾有製造20片及50片同型號、規格之LCD ，
    惟其餘每批製造均係不及10片，且同型號、規格之LCD 於92
    年3 月24日前從未曾製造過，足證己○○抗辯該LCD 液晶螢
    幕係新產品，尚在試作階段等語，應堪憑信。而證人甲○○
    既證稱該型號規格之LCD 之工作流程尚未交接予己○○，則
    無論該型號規格之LCD 共生產過幾批或幾片，或同型號規格
    之LCD 之前生產時未發生毀損，其工作流程安排所生之毀損
    ，均不得認係可歸責於己○○之事由所致。
  (四)又正公司固主張生產線領班負有訓練及分派所屬外包、產
    線流線人員，並加以督導考核之義務，業據其提出職位說明
    書影本1 件為證（見原審卷第137 頁），然查證人甲○○證
    稱正公司對新進員工並未安排技術訓練等課程，僅須由甲○○認定其熟悉度足夠即可（見本院卷第125 頁），則正
    公司既未提供新進員工任何技術訓練課程之支援資源，自難
    苛責生產線領班必須挑起對新進員工之教育訓練之責，故
    正公司以己○○未對新進員工進行教育訓練為由，主張己○○不能勝任工作云云，洵無依據。
  (五)綜上，92年5 月2 日生產線毀損41片LCD 既係因生技設計流
    程致生之損害，正公司執此主張己○○不能勝任工作，自
    屬無據。
九、正公司未舉證證明己○○擔任生產線領班期間生產量不佳
    係因己○○工作不力所致，另未舉證證明製作生產流程圖係
    屬己○○之工作範圍，及己○○於93年4 月1 日起共計11日
    未繳交生產日報表對正公司之生產成本計算有何影響；復
    未舉證證明己○○未配合正公司申請QS9000認證：
  (一)正公司主張己○○擔任生產線領班期間公司生產量不佳等
    語，己○○則抗辯生產量不佳係因公司待料原因所致。正
    公司主張己○○擔任生產線領班期間公司生產量不佳等語，
    核與證人陳昭雄於原審證稱己○○擔任生產線領班期間公司
    生產量確實不佳等語固均相符（見原審卷第67頁），惟查生
    產量不佳可能涉及因素甚多，與進料、待料、配料、生產流
    程設計及生技部分均可能有關，自難單以生產量不佳之事實
    即認己○○不能勝任工作，正公司既未具體舉證證明生產
    量不佳之原因，自難為有利正公司之認定。
  (二)正公司以經理丁○○於92年10月間要求己○○製作生產流
    程圖，惟己○○竟推拖稱不會作而拒絕等語；己○○則否認
    丁○○曾要求其製作生產流程圖。經查證人丁○○固證稱其
    於92年10月間要求己○○製作生產流程圖遭拒（見原審卷第
    65頁），惟丁○○係正公司之受僱人，其所為證言自難免
    偏頗於正公司，又丁○○證述其係決定資遣己○○之人（
    見本院卷第127 頁），自難以丁○○所言為不利己○○之認
    定。而證人甲○○復證稱如係已生產過之產品，伊會交接工
    作流程及作業指導書等資料予己○○，足證生產流程圖及作
    業指導均係由生技部門製作後移交予生產線領班，生產線領
    班既無生產技術方面之專門知識，其工作應僅有執行生技部
    門交接予生產線之工作，又若生技部門尚未擬定生產流程圖
    之產品，其生產流程圖當非僅具有執行生技部門交接下來之
    生產線所能擬定，故難認己○○擔任之生產線領班應製作生
    產流程圖。正公司既未舉證證明己○○擔任之生產線領班
    負有應製作生產線流程圖之義務，或其具有製作之能力，即
    不得以丁○○之證詞，認己○○有未依主管指示製作生產流
    程圖之不能勝任工作之情事。
  (三)正公司主張己○○自93年4 月1 日起共計11日未依主管指
    示繳交生產日報表，影響正公司申請QS9000認證及成本計
    算等語，己○○則否認有長達11日未繳交生產日報表，並抗
    辯93年4 月初每日均晚上10點多下班，無時間製作生產日報
    表等語。經查證人丁○○於原審證稱正公司生管專員李雅
    蘭於93年4 月向伊報告己○○有時幾天未繳生產日報表，如
    未每天繳交生產日報表，會致成本無法控制（見原審卷第65
    頁），另證人正公司生產管理專員李雅蘭證稱公司要求領
    班每日要寫生產日報表，交給生產管理部門計算每月之生產
    產能，有一次伊向己○○要，己○○稱有一部分沒寫，等寫
    好再交給伊，大約6 至8 天，若未製作，會影響會計計算人
    工成本，約93年4 月左右，向己○○要的次數大約有2 、3
    次，約1 年內發生（見原審卷第145 頁至第146 頁）等語。
    故依證人李雅蘭所言，己○○遲交生產日報表1 年內大約2
    至3 次，每次6 至8 日，與正公司主張己○○遲交生產日
    報表長達11日未交生產日報表（見原審卷第132 頁反面）並
    不相符，故正公司主張己○○長達11日未繳交生產日報表
    尚難憑信。又依正公司提出93年4 月1 日起至93年4 月15
    日止之生產日報表（見原審卷第71頁至第81頁），己○○確
    有部分組裝、測試、包裝時間未予記載，惟查依正公司提
    出己○○93年4 月分之出缺勤紀錄（見原審卷第119 頁至第
    120 頁），己○○於93年4 月1 日係上午8 時22分簽到、晚
    上9 時7 分簽退，4 月2 日係上午8 時10分簽到、下午5 時
    46分簽退，4 月5 日係上午上午8 時20分簽到、晚上8 時33
    分簽退，4 月6 日係上午上午8 時8 分簽到、晚上9 時2 分
    簽退，4 月7 日係上午8 時9 分簽到、下午5 時53分簽退，
    4 月8 日係上午8 時25分簽到、晚上8 時32分簽退，4 月9
    日係上午8 時16分簽到、下午5 時42分簽退，4 月12日係上
    午8 時18分簽到、晚上9 時3 分簽退，4 月13日係上午8 時
    13 分 簽到、晚上9 時5 分簽退，4 月14日係上午8 時11分
    簽到、下午7 時41分簽退，4 月15日係上午8 時17分簽到，
    總計11個工作天，僅3 天於下午5 時多簽退，1 天於下午7
    時41分簽退，其餘6 日均於晚上9 時後簽退，工作長達12個
    小時以上，且己○○未詳細填載生產日報表組裝、測試包裝
    時間係93年4 月1 日、4 月8 日、4 月9 日、4 月12日、4
    月13日（見原審卷第71頁以下），其中除4 月9 日以外，其
    餘天數己○○均至晚上9 時以後始簽退，自難認己○○於如
    此長時間工作下，未填載詳細組裝、測試、包裝時間即係不
    能勝任工作。矧正公司亦未舉證證明己○○於94年4 月1
    日起至94年4 月15日止之期間內，於前揭5 日未填載詳細時
    間，對正公司之成本計算有何無法控制之處，自難以此認
    己○○不能勝任工作。
  (四)正公司主張己○○未配合公司申請QS9000認證作業，亦拒
    不參加公司之輔導課程等語；己○○則否認不配合申請認證
    作業及拒不參加輔導課程。經查受僱於訴外人合順企業股份
    有限公司（下稱合順公司）擔任輔導正公司申請QS9000認
    證作業之證人丙○○於本院審理時證稱伊輔導正公司員工
    建置品質管理系統，正公司約有十幾位幹部參加訓練，約
    參加60幾次之訓練，原則上每位幹部都要參加，未參加者須
    在簽到簿上寫請假事由，訓練期間將近1 年，每個月8 次半
    天課程，1 星期2 次半天課程，幹部是否參加訓練與QS9000
    之申請有關係，全員都要參與訓練始可申請簽約以後伊與
    正公司所有業務承辦人員及幹部進行個別訪談，共訪談幾個
    人伊不記得，伊有訪談己○○，己○○係負責生產線人員之
    工作安排，訪談完後，若己○○的經理在時，己○○即毋庸
    上課，若經理不在，生技及生產線必須上課，但因負責生產
    線之己○○及甲○○都來上課，就無人可看顧生產線，故後
    來己○○就未來上課；伊通常透過主管通知員工上課，不會
    職接通知員工（見本院卷第128 頁至第129 頁），是依證人
    丙○○所言，己○○未參加正公司申請QS9000認證所需輔
    導課程，係因己○○須看顧生產線之工作，且丙○○未曾親
    自通知己○○參加課程，自難以證人丙○○之證詞認己○○
    有拒不配合正公司申請QS9000認證所需之輔導課程，亦難
    認己○○有何態度傲慢拒絕參加之情事，尚難以此認己○○
    有不能勝任工作之情形。
  (五)基上，生產量不佳可能涉及之因素甚多，正公司未舉證證
    明己○○擔任生產線領班期間生產量不佳係因己○○不能勝
    任工作所致，另製作生產流程圖涉及生技部門之工作，正
    公司未舉證證明製作生產流程圖係己○○之工作範圍，而己○○雖偶有未繳交生產日報表之情形，然己○○該段期間均
    工作至晚上9 時以後始簽退，正公司未舉證證明己○○未
    繳交生產日報表已達不能勝任工作之程度；另己○○未參加
    正公司安排之認證輔導課程，係為看顧生產線所致，更難
    以此認己○○有不能勝任工作之情形，是正公司於93年5
    月3 日依勞動基準法第11條第5 款之規定，單方面向己○○
    為終止勞動契約之意思表示，其終止自屬不合法。
十、己○○於93年度向安麗公司領得59,411元並非向他處服勞務
    之所得，故不得自其薪資中扣除：
  (一)正公司主張即令其93年5 月3 日終止勞動契約不合法，惟
    己○○於93年度另向安麗公司服勞務，受領勞務報酬59,411
    元，應自己○○請求之薪資中扣除等語。己○○則以其自安
    麗公司受領59,411元非勞務所得而係獎金等性質，且臺北市
    國稅局93年度綜合所得稅各類所得資料清單，其類別為「其
    他」及「營利」，並非「薪資」，非屬向他處服勞務所得之
    報酬，不得自薪資中扣除等語抗辯。
  (二)正公司於93年5 月3 日向己○○為終止勞動契約之意思表
    示雖不合法，惟仍有拒絕受領己○○給付勞務之意思，依民
    法第487 條之規定，己○○無補服勞務之義務，並得請求
    正公司給付報酬。又己○○於93年度雖自安麗公司受領59,4
    11元，然查己○○係安麗公司之直銷商，有其提出安麗公司
    93年度進貨淨額明細表影本3 紙在卷可稽（見本院卷第108
    頁至第110 頁），又己○○自86年9 月2 日即為安麗直銷商
    ，從事直銷業務，業據己○○提出安麗直銷商卡影本1 紙、
    直銷商契約影本1 件為證（見原審卷第196 頁、第197 頁）
    ，而國稅局綜合所得稅各類所得資料清單中將安麗公司給付
    之所得代號列為92（其他）、71（營利），亦據原審向財政
    部臺灣省北區國稅局臺北縣分局調閱己○○93年度綜合所得
    稅各類所得資料清單查明屬實，有該分局94年10月11日北區
    國稅北縣二字第0941059130號函暨所得資料清單各1 件附卷
    可按（見原審卷第127 頁、第128 頁），是己○○於受僱於
    正公司前即係安麗司之直銷商，且勞工於勞動契約外，另
    於業餘從事直銷業務，尚非罕見，其從事直銷業務所得尚難
    認係薪資之性質，安麗公司於給付予己○○之59,411元所得
    類別既非薪資（代號50），即難認安麗公司給付之金額係己○○因未向正公司服勞務所減省之費用，或己○○轉向他
    人服勞務所取得之利益，正公司抗辯應依民法第487 條但
    書之規定，自報酬額內扣除，洵屬無據。
十一、綜上所述，正公司未舉證證明兩造於93年5 月3 日已合
      意終止勞動契約，且正公司未舉證證明己○○有不能勝
      任工作之情形，故正公司於93年5 月3 日依勞動基準法
      第11條第5 款之規定終止兩造間勞動契約，其終止自屬不
      合法，從而，己○○依據僱傭契約之法律關係，請求確認
      兩造間之僱傭契約存在，並請求正公司再給付自93年5
      月4 日起至94年3 月31日止之薪資149,864 元（正公司
      主張該段期間薪資總額為280,230 元，見原審卷第134 頁
      ，為己○○所不爭執，故以280,230 元－130,366 元＝14
      9,864 元），為有理由，應予准許；逾此部分之請求為無
      理由，應予駁回。乃原審僅判決確認兩造間僱傭關係存在
      ，並判命正公司給付90,453元，而駁回上訴人己○○其
      餘之訴，自有未洽，上訴意旨就此部分指摘原判決不當，
      求予廢棄改判，為有理由，爰由本院將此部分廢棄，改判
      如主文第2 項所示。至正公司之上訴，既屬無理由，自
      應駁回正公司之上訴。
十二、因本案事證已臻明確，兩造其餘主張、陳述及所提之證據
      暨攻擊防禦方法，經本院審酌後，認與本案判斷結果無影
      響，均毋庸再予一一審酌，附此敘明。
十三、據上論結，己○○之上訴為有理由，正公司之上訴為無
      理由，依民事訴訟法第436 條之1 第3 項、第450 條、第
      449 條第1 項、第78條，判決如主文。
中    華    民    國    95    年    9     月    13    日
                  民事第一庭    審判長法  官  李世貴
                                      法  官  黃信滿
                                      法  官  周舒雁
以上正本證明與原本無異
如對本判決上訴，須於判決送達後20日內向本院提出上訴狀，同
時表明上訴理由；如已於本判決示後送達前提起上訴者，應於判
決送達後10日內補具上訴理由（均須按他造當事人之人數附繕本
）。
中    華    民    國    95    年    9     月    13    日
                                      書記官  張坤校


司法院資訊處製作；財團法人民間司法改革基金會備份。
